臺灣高等法院刑事判決　　　　　　　　　　　　　　九十年度上訴字第二三二七號
　　上　訴　人　臺灣臺北地方法院檢察署檢察官
　　上　訴　人
　　即　被　告　乙○○
　　選任辯護人　張家琦
　　　　　　　　林鳳秋
右上訴人因被告傷害致死案件，不服臺灣台北地方法院八十九年度訴字第一四二四號
，中華民國九十年六月八日第一審判決（起訴案號：臺灣台北地方法院檢察署八十九
年度偵字第一四四八八號）提起上訴，本院判決如左：
    主  文
上訴駁回。
    事  實
一、乙○○、高靖惠係高中同學，乙○○因反對高靖惠與余崇銘交往，曾多次與高靖
    惠發生爭執。民國八十九年六月四日十八時四十分許，乙○○騎乘ＥＦＣ－三三
    六號輕型機車，途經台北市○○區○○路十三號前，適見余崇銘閒坐於路旁機車
    上，懷疑余崇銘又與高靖惠有約，心生不滿，乃以行動電話（號碼000000
    0000號）撥打高靖惠之0000000000號行動電話，問明究竟。嗣因
    高靖惠不欲承認，雙方再次於電話中發生劇烈爭執，乙○○憤怒之際，本欲騎乘
    機車返家，惟於拿取安全帽時，恰見置物箱內有一把自身所有長約十五公分之水
    果刀，竟基於傷害犯意，持刀行近余崇銘身後，朝余崇銘右側背部接續猛刺二刀
    ，使余崇銘受有腹腔血管破裂，造成大量出血等傷害，乙○○旋即將該水果刀棄
    置於忠孝橋下。余崇銘受刺傷後，逕自搭乘計程車至台北市立和平醫院（下稱和
    平醫院）治療，於同年月五日轉送至台北市立仁愛醫院（下稱仁愛醫院）醫治，
    迨至同年七月十七日二十二時十分因後腹腔大量出血，繼發深度黃疸、肝、腎衰
    竭等多重器官衰竭而休克死亡。
二、案經余崇銘之父甲○○訴由台北市政府警察局萬華分局報請台灣台北地方法院檢
    察署檢察官偵查起訴。
    理  由
一、訊據被告即上訴人乙○○坦承於上開時地，因不滿被害人余崇銘與高靖惠交往，
    乃自機車置物箱內，取出自身所有長約十五公分之水果刀一把，朝被害人右側背
    部接續刺去二刀，後余崇銘受傷不治死亡等情，核與證人高靖惠於警訊、偵查及
    原審證述情節相符，復有電話通聯記錄二份、現場相片八幀在卷可憑。而被害人
    因遭被告刺傷後，送醫不治死亡，亦經檢察官督同法醫師（檢驗員）於仁愛醫院
    相驗屬實，製有相驗筆錄、相驗屍體證明書、驗斷書在卷可稽。雖被告矢口否認
    有傷害致死之犯行，辯稱：依仁愛醫院六月十四日病歷記錄「Stab lizedRetrop
    eritoneal Hemorrhage」，即表示被害人送醫後，刀傷出血已穩定，被害人於六
    月二十三日病情再度惡化，引起多重器官衰竭現象，與外傷出血無關，並係敗血
    症所引起，被害人顯係因醫療過失死亡，與受傷並無直接因果關係等語。
二、惟查：被害人於八十九年六月五日由和平醫院轉入仁愛醫院，因背部刺傷，傷及
    後腹腔血管，導致大量出血，繼發深度黃疸、肝、腎衰竭之多重器官衰竭休克，
    於七月十七日晚上十時心臟停止，經過半小時急救無效，宣佈死亡之事實，有仁
    愛醫院八十九年八月三日北市仁醫歷字第八九六０四五五九００號函暨內附病歷
    影本、九十年三月二十六日北市仁醫歷字第九０六０一一四００號函在卷可稽。
    而被害人於手術完第三天即八十九年六月七日即有黃疸現象，翌日BUN 是正常人
    的兩倍，十五日黃疸最高，二十四日確定腎衰竭。再仁愛醫院六月十四日之病歷
    上記錄「Stab lized Retroperitoneal Hemorrhage」之「Stablized」之意，表
    示該日後腹腔出血沒有很大變化，並不是指病人safe，若有少量出血亦看不出；
    又Clofon雖會引起消化道出血，手術完（六月九日、十日）即使用Clofon，係為
    與麻醉藥Demerol交替使用，以減少Demerol用量；又病患屬多重器官衰竭休克，
    一直都有細菌感染，因肝衰竭發生得較早，難以認定多重器官衰竭確由敗血症造
    成等情，已據鑑定證人蔡孟叡即台北市立仁愛醫院醫師證述在卷（見原審卷第一
    二一至一二六頁）。再上開「 Stablized」之記載，係醫師評估出血沒有擴大，
    並非病患出血狀況已停止，出血造成之傷害實際上仍然持續；而黃疸情況自六月
    七日起即持續昇高；且於六月十四日因腸胃道大量持續出血而輸血之前即已發生
    ，並非表示黃疸係僅因輸血引起，而與刀傷無關。又病患（即被害人）手術之後
    使用止痛劑，如Clofon或 Demerol為極難避免之事，病患自六月十一日出現消化
    道出血之前，曾使用Clofon，係因為病患受到傷口及腹脹的極度痛苦，而且病患
    出現消化道出血後，亦已立即給予止血劑 Transamin及H2 blocker治療；又使用
    Vencomycin之同時，已開始予病患洗腎（血液透析），並與腎藏科醫師確認後用
    Amikacin，基此，病患之死因為：後腹腔之大量出血（手術中所見後腹腔之血塊
    幾已佔據整個腹腔空間），繼發嚴重黃疸、肝衰竭及腎衰竭等多重器官衰竭而休
    克死亡，亦有台北市立仁愛醫院九十年三月二十六日北市仁醫歷字第九０六０一
    一四００號函在卷為憑（見原審卷第九五頁）。依上開事證，被害人係因遭被告
    刺傷致後腹腔之大量出血，繼發嚴重黃疸、肝衰竭及腎衰竭等多重器官衰竭而休
    克死亡，已見被告刺傷被害人，與被害人死亡結果間，客觀上有相當因果關係。
三、雖被告辯護人於本院另稱：（一）原審以台北市立仁愛醫院蔡孟叡醫師於九十年
    五月一日訊問中曾稱，病歷上記錄「Stablized  Retroperitioneal Hemorrhage
    」之意，係表示該日後腹腔出血沒有很大變化，並不是指病人safe，若有少量出
    血亦看不出，而認定「 Stablized」之記載係醫師評估被害人出血沒有擴大，並
    非病患出血狀況已停止，出血造成之傷害實際上仍然持續，惟此與文義、事實及
    證據顯有不同。且依台北市立仁愛醫院病歷八十九年六月十四日紀錄「Stabiliz
    edRetroperitoneal Hemorrhhage」之後，病歷上並無再有「RetroperitonealHe
    morrhage」之記載，顯見被害人於八十九年六月十四日之後出血狀況業已停止。
    （二）證人蔡孟叡醫師於原審證稱六月十日病歷上「JAUNDICE-TRANSFUSION」係
    表示「黃疸是輸血所引起的」，另由病歷亦載病患於六月五日有接受輸血十二單
    位血液，足見被害人之黃疸應係由於輸血引起，而非因刀傷引起。（三）被害人
    於手術後有使用Clofon止痛劑，而證人蔡孟叡亦不否認Clofon止痛劑會引起消化
    道出血，自應調查 Denerol之用量是否已達最大量？不能再加量，抑或其量再加
    大會對被害人身體有害？是否尚有其他止痛藥可供使用，而其他之止痛藥是否可
    將消化道出血之可能減低？對用藥治療後消化道出血之情形是否有完全減消？因
    醫師用藥造成之消化道出血，其所造成之傷害持續多久、多大？且消化道出血與
    刀傷致背部出血，因同樣是出血，理應對身體之傷害同一。以本件被害人消化道
    出血之時間點距死亡之時間點較被害人背部刀傷之時間點更近，則醫生用藥造成
    被害人消化道出血與被害人之死亡較被告造成被害人刀傷與被害人之死亡，顯有
    更密切之因果關係。（四）證人即醫師蔡孟叡於原審證稱：無法排除多重器官衰
    竭係由敗血症引起之可能，與原審所引用證人證詞稱：難以認定多重器官衰竭確
    由敗血症造成等情，顯有不符。又蔡孟叡醫師亦是本案關係人，證詞有使自身受
    到刑事訴追或處罰之虞，證詞自不可期待能全盤相信等語。惟本院就被告上開所
    指事項，函請行政院衛生署鑑定結果認：（一）根據資料顯示被害人余崇銘在遭
    刺殺之前並無特殊疾病，在經刺殺之後，因傷及腸道及腎臟併有腹膜後血腫，導
    致低血壓、血胸、敗血症，隨之而來的肝衰竭、腎衰竭、呼吸衰竭等多發性器官
    衰竭實均導因於刺傷，故患者會死亡實肇因於刺傷種種的合併症，亦即被害人若
    未遭殺傷，則不致於需要治療，也不致於死亡，故被害人所以會死亡，實在是因
    刺傷所起。本案中仁愛醫院醫師已盡力而為，患者在遭刺傷時，曾造成小腸穿孔
    （和平醫院手術記錄）。腸道內原本就充滿了各種細菌（包括革蘭氏陽性、革蘭
    氏陰性及厭氧細菌），而外傷造成出血所貯積的大量腹膜後血腫更為細菌生長最
    適宜的培養基，腹膜後血腫的發炎是造成被害人持續有敗血症現象，導致多發性
    器官衰竭的主要原因。（二）在依台北市立仁愛醫院病歷八十九年六月十四日紀
    錄「Stabilized Retroperitoneal Hemorrhhage」後，病歷上並無再有「Retrop
    eritoneal Hemorrhage」之記載。（三）依病歷所記載，病人的確在六月五日接
    受輸血十二單位之血液，六月八日接受輸血四單位之血液。在六月十日的病歷有
    記載「Jaundive-Transfusion」之判斷，即當時認為病人的黃疸可能是輸血引起
    的。（四）Demoral (Meperine)在治療量使用下的呼吸抑制作用較小，如病人已
    有氣管插管及使用呼吸器應不會有抑制呼吸作用之慮，成年人每四小時以上間歇
    使用應在安全範圍，不過肝臟機能不良者需小心使用，本件仁愛醫院醫生使用De
     moral止痛之劑量應是在安全的使用量。綜合以上鑑定意見及仁愛醫院治療過程
    ，認為仁愛醫院就被害人之死亡並無醫療疏失，有行政院衛生署九十一年六月十
    二日衛署醫字第０九一００四０七三一號函釋在卷為憑。雖依上開衛生署鑑定函
    所示，被害人於仁愛醫院病歷八十九年六月十四日紀錄「StabilizedRetroperit
    oneal Hemorrhhage」後，病歷上並無再有「RetroperitonealHemorrhage」之記
    載。惟被害人病歷上記錄「Stab lized RetroperitonealHemorrhage」之記載，
    係醫師評估出血沒有擴大，並非病患出血狀況已停止，出血造成之傷害實際上仍
    然持續，已如前述。被告猶指被害人當時已無出血現象，委無可採。再依被害人
    病歷記載，僅係黃疸可能係輸血所引起，並無排除刀傷出血」之可能，自無從認
    定被害人輸血為黃疸之唯一原因。且仁愛醫院對被害人使用 Demoral止痛之劑量
    ，既在安全用量範圍，要屬正當醫療行為。被告指稱被害人死亡與醫院用藥有因
    果關係，亦無可取。足見被害人係因遭被告刺傷後，因傷及腸道及腎臟併有腹膜
    後血腫，導致低血壓、血胸、敗血症，併發肝衰竭、腎衰竭、呼吸衰竭等多發性
    器官衰竭致死；仁愛醫院醫師治療被害人，並無任何醫療過失，被害人死亡顯係
    被告刺傷所致無疑。被告辯稱被害人係因仁愛醫院醫療過失致死，委無可採。事
    證明確，被告犯行堪以認定。
四、被告辯護人聲請向鑑定機關詢問：（一）病患至仁愛醫院後，於六月五日14：30
    再度接受剖腹術，在手術記錄中有無發現腹膜後巨大血腫中有所細菌感染現象之
    記載？若有有無送細菌之培養，其結果又係如何？（二）依仁愛醫院之病歷記載
    ，病患有無過有腹膜炎之現象記載？若有有無給于抽送細菌之培養，其結果又係
    如何？（三）腸道所在之位置是否在腹膜腔內，在解剖上是否位在「腹膜前」，
    而本件病患因刀傷所造成之原始出血是否係「後腹膜腔」，在解剖上是否位在「
    腹膜後」？（四）Clofon是否會引起消化道出血之副作用？依台北市立仁愛醫院
    病歷記載本件病患何時開始接受Clofon治療？何時發生消化道出血？消化道出血
    之情形為何？又持續多久？（五）依台北市立仁愛醫院病歷記載，病患於何時可
    能已罹有敗血症？（六）又除六月十七日由中心靜脈培養出現有抗 methicillin
    的金黃葡萄球菌外，仁愛醫院之病歷上有無其他培養出細菌之報告出現？又中心
    靜脈之放置所在是否係在脖子？此處是否係被告當初刀傷之所在？惟本件被害人
    係因遭被告刺傷，始送往醫院治療。而被害人因傷及腸道及腎臟併有腹膜後血腫
    ，導致低血壓、血胸、敗血症，及併發肝衰竭、腎衰竭、呼吸衰竭等多發性器官
    衰竭致死，業經查明如前。則行政院衛生署既明確鑑定：仁愛醫院醫師於治療被
    害人過程，並無醫療疏失，被告辯護人上開詢問事項，均與被告是否構成本件傷
    害致死罪行無涉，自無函詢之必要。
五、告訴人於原審及本院調查時均稱：被告係出於殺人犯意，應論以殺人罪嫌。惟訊
    之被告堅決否認有殺人犯行，辯稱：係一時氣憤而持刀刺傷被害人。查證人高靖
    惠八十九年六月五日警訊雖稱：「我與余崇銘交往時，乙○○知悉後，就一直反
    對我們交往，並曾對我說如果我仍繼續再跟余崇銘交往，余崇銘被她遇到時，她
    要拿刀刺余崇銘」，「當時約在北市○○路一三號前我正在等余崇銘時，手機響
    起了，我一接聽是洪女打來，她說高靖惠你出來，不用躲了，我已看見余崇銘，
    你出來，我要打余崇銘表演給妳看」，「事隔五分鐘後，洪女又打電話給我並說
    余崇銘被我刺了二刀，就算不死也剩下半條命了」（見偵查卷第一五、一六頁）
    。惟證人高靖惠於原審調查時結稱：因當時很生氣，已不記得警訊中如何陳述，
    惟確定被告並未言稱：「我要打余崇銘表演給妳看」、「余崇銘被我刺了二刀，
    就算不死也剩下半條命了」之語，並稱：「還沒刺傷時，（洪）就打大哥大00
    00000000給我，洪的大哥大我忘了，他說她看到余崇銘，叫我趕快出來
    ，問我是不是跟他約在這裡。他並沒有說要對余怎樣，後來我打給他，叫他趕來
    警察局」等語（見原審卷第九十至九二頁）。證人高靖惠就被告有無揚言刺殺被
    害人，先後所稱不一，已難採信。且被告係偶然見及被害人於台北市○○路一三
    號前等候，始以行動電話聯繫高靖惠，足證高靖惠未到達台北市○○路一三號前
    即接獲被告電話。然高靖惠警訊筆錄卻記載：高靖惠正在台北市○○路一三號前
    等候余崇銘時，即接獲被告打來的電話，顯與事實不符。證人高靖惠所稱，自應
    以原審證稱被告並未表示企圖刺殺被害人為可採。參以被告係刺傷被害人背部，
    尚非屬致命部位；且於刺傷被害人二刀後，即逃離現場，並任由被害人搭乘計程
    車就醫，亦見被告應無意圖殺害被害人。被告辯稱：並無殺人犯意，應堪採信。
    告訴人指稱被告構成殺人罪行，尚有誤會。
六、查被告基於以傷害犯意，持水果刀刺傷被害人背部二刀，主觀上雖無預見被害人
    有發生死亡結果；然客觀上應能預見被害人有因受傷發生死亡之可能。核被告所
    為，係犯刑法第二百七十七條第二項之傷害致人於死罪。原審調查結果，適用刑
    法第二百七十七條第二項、第三十八條第一項第二款規定，同時審酌被告知識程
    度、平日素行、因一時失慮而為本件犯行、所生危害及犯罪後坦承刺傷被害人等
    一切情狀，量處有期徒刑七年六月，扣案之水果刀為被告所有並供犯罪所用之物
    ，雖該水果刀經被告丟棄，然無證據證明業已滅失，一併宣告沒收。認事用法，
    核無違誤，量刑亦稱妥適。被告上訴，否認有傷害致死罪行，委無可採。再公訴
    人上訴指稱：被告僅因反對高靖惠與被害人交往，即持刀刺死被害人，事後毫無
    悔意，復未與告訴人商洽和解事宜，原審量刑過輕。惟被告係因一時衝動，而為
    本件犯行，乃因資力不足，始未賠償告訴人損害，原審量處有期徒刑七年六月，
    尚無輕縱。足見本件上訴，均無理由，應予駁回。
據上論斷，應依刑事訴訟法第三百六十八條，判決如主文。
本案經檢察官陳明光到庭執行職務。
中    華    民    國      九十一     年       七      月     二十五     日
                              臺灣高等法院刑事第十四庭
                                  審判長法  官  陳  祐  輔
                                        法  官  洪  昌  宏
                                        法  官  陳  國  文
右正本證明與原本無異。
如不服本判決應於收受送達後十日內向本院提出上訴書狀，其未敘述上訴之理由者並
得於提起上訴後十日內向本院補提理由書（均須按他造當事人之人數附繕本）。
                                        書記官  蔡  棟  樑
中      華      民      國    九十一    年      七      月    二十五    日
附錄：本案論罪科刑法條全文
刑法第二百七十七條第二項：
傷害人之身體或健康者，處三年以下有期徒刑、拘役或一千元以下罰金。
犯前項之罪因而致人於死者，處無期徒刑或七年以上有期徒刑；致重傷者，處三年以
上十年以下有期徒刑。
